【裁判字號】    96,重上更(一),97
【裁判日期】    970708
【裁判案由】    所有權移轉登記
【裁判全文】
臺灣高等法院民事判決              96年度重上更(一)字第97號
上  訴  人  子○○
            丑○○
共      同
訴訟代理人  林亦書律師
被上訴人    戊○○
            甲○○
            丁○○
                      巷2 號
            丙○○
                      號
            癸○○
            己○○
                      樓
            庚○○○
            辛○○
            壬○○
共      同
訴訟代理人  陳昆明律師
上列當事人間請求所有權移轉登記事件，上訴人對於中華民國93
年9 月8 日台灣桃園地方法院92年度重訴字第209 號第一審判決
提起上訴，經最高法院發回，上訴人為訴之變更，本院於97年6
月24日言詞辯論終結，判決如下：
    主      文
變更之訴駁回。
第二審（變更之訴）訴訟費用由上訴人負擔。
    事實及理由
壹、程序方面：
一、上訴人經合法通知未於言詞辯論期日到場，核無民事訴訟法
    第386 條所列各款情事，爰依被上訴人之聲請，由其一造辯
    論判決。
二、上訴人起訴主張兩造間存有信託契約，其於終止信託契約後
    ，依據「信託物返還請求權」，請求被上訴人移轉信託土地
    之所有權登記（見原審卷第8 頁、本院卷第48頁）。原審駁
    回上訴人之請求，上訴人不服，提起上訴後，於本院96年11
    月14日準備程序中，變更主張「本件是借名契約，終止借名
    契約後，依據『借名登記物返還請求權』來請求」（見本院
    更(一)卷第88頁）；嗣提出準備書狀追加「民法第767 條第1
    項所有物返還請求權」為本件請求權基礎（見本院更(一)卷第
    140 頁、156 頁、173 頁）。經本院闡明，上訴人於97年5
    月22日確認本件請求權基礎為「借名登記物返還請求權」，
    其餘均不主張（見本院更(一)卷第191 頁），被上訴人表示同
    意，合先敘明。
貳、實體方面：
一、上訴人起訴主張：被上訴人戊○○、甲○○、辛○○、壬○
    ○、庚○○○、訴外人陳傅美雲、蔡正中合夥於民國69年7
    月29日以庚○○○名義，買受上訴人之被繼承人簡玉昌及丑
    ○○等15大房所共有（即祭祀公業簡文川所有登記丑○○等
    人名義），坐落桃園縣龜山鄉○路○段第612-5 地號等26筆
    林地（下稱系爭土地），扣除特定位置之廟地及墳墓地面積
    共4.1785台甲（下稱系爭保留地）後之全部土地。雙方於72
    年間辦理系爭土地所有權移轉登記時，誤認系爭保留地因「
    政令限制無法辦理土地分割或持分登記」，兩造乃合意依系
    爭買賣契約書末批明第4 、5 項約定（下稱系爭批明第4 、
    5 項約定），將系爭保留地所有權應有部分以借名登記方式
    ，與系爭土地其餘部分，一併移轉全部所有權，分別登記予
    被上訴人等與原審共同被告蔡江西名下。祭祀公業簡文川於
    74年1 月13日開會決議推舉上訴人子○○、丑○○及訴外人
    簡天賜（已死亡）為管理人，代表全體共有人行使系爭土地
    之權利。子○○、丑○○爰以本件起訴狀繕本之送達，終止
    兩造間之借名契約，依借名登記物返還請求權，提起本件訴
    訟；因系爭買賣契約買受人陳傅美雲、蔡正中於起訴前即已
    死亡，一併請求被上訴人丁○○、丙○○、庚○○○、癸○
    ○、己○○辦理繼承登記後，將土地所有權移轉登記予上訴
    人。
二、被上訴人則以：系爭土地非祭祀公業簡文川所有、系爭買賣
    契約存在丑○○等人與庚○○○之間、系爭批明第4 、5 項
    所約定「向法院辦理契約公證方式保留」、「保留…土地無
    政令限制得辦理移轉登記」之條件未成就、系爭保留地於訂
    約時並未確定實際之地點及範圍，且已於事後全部移轉登記
    為原審共同被告蔡江西所有，兩造間根本無借名契約等語置
    辯。
三、原審對上訴人之請求，判決：上訴人之訴及假執行之聲請均
    駁回。上訴人不服，提起上訴，聲明：(一)原判決廢棄。(二)被
    上訴人戊○○、甲○○、辛○○、壬○○、丁○○、丙○○
    應各將附表編號1 至6 所示土地所有權應有部分移轉登記上
    訴人共有。(三)被上訴人庚○○○、癸○○、己○○應各將附
    表編號7 至9 所示土地所有權應有部分辦理繼承登記後，移
    轉登記上訴人共有。被上訴人則聲明：駁回上訴。
四、上訴人主張丑○○、訴外人簡珠、鄭清波、簡天賜、簡家福
    、簡國垣、簡福泉、簡家乾、簡地虎、簡春錄、簡振東、簡
    中興、簡榮祥、簡金水、簡玉昌、簡阿兌、簡開盆、陳簡快
    、吳楊錦、顧簡素娥、簡媽榮、簡老亦（下稱丑○○等人）
    等人為「出賣人」（乙方）、庚○○○為「買受人」（甲方
    ），於民國69年7 月29日訂立買賣契約，契約上記載簡連生
    等人將其等所有坐落桃園縣龜山鄉○路○段第612-5 、
    638-1 、638-2 、638-4 、638-5 、653-1 、653-2 、
    653-3 、653-4 、653-5 、653-6 、653-7 、654-1 、
    654-2 、654-3 、654-4 、654-5 、654-6 、654-7 、
    654-8 、654-9 、655-1 、655-2 、655-3 、655-4 、
    655-5 地號等26筆林地，合計24.1818 公頃，扣除廟地及墳
    墓地合計4.1785台甲，該土地所有權土地自用連同作耕作權
    全部出賣予庚○○○所有；契約末批明：「…(4)乙方保留未
    出賣之廟地及實墳墓地（即盛水公、大興公、簡家鳳、簡慶
    輝）如因政令限制無法辦理土地分割或持分登記時，乙方同
    意全部登記甲方名義後，雙方再以向法院辦理契約公證方式
    給乙方保留（乙方以簡春錄、簡春夏、丑○○等3 人為代表
    會同甲方辦理公證手續）。(5)右列乙方保留而登記甲方名義
    之土地如政令無限制得辦理移轉登記還給乙方時，所生土地
    增值稅等一切費用歸乙方負擔，但甲方應無條件交出一切過
    戶所需文件至過戶完畢為止」；子○○等人曾於74年1 月13
    日由訴外人陳聰明為召集人，召開簡斗等15名共有人土地續
    權執事調會，決議推請上訴人子○○、丑○○及簡天賜（已
    死亡）為執事管理代表，簡珠、陳聰明2 位族員為監察人，
    共協管理坐落桃園縣龜山鄉○路○段廟地第653-1 、653-2
    、653-3 、654-1 、654-2 、654-4 、655-4 、655-5 地號
    ，合計3.5679公頃；保留墓地同段第654-5 、654-6 地號土
    地一切事務代表，業據提出不動產買賣契約書（見原審卷第
    19-26 頁）、會議紀錄（見原審卷第28-31 頁）為證，被上
    訴人對此亦不爭執（見本院卷不爭執事項(一)、(六)），固堪信
    為真實。
五、惟，上訴人主張：系爭土地原屬祭祀公業簡文川名下之公產
    ，為免產權全數登記於管理人名下，易造成管理人循私舞弊
    之情事，以及便於地租之分配等目的，平均登記為15大房名
    下公同共有（持分未定）；系爭保留之廟、墓地始終為公業
    管理中，就該保留地權利之行使，當由公業決之；系爭買賣
    契約礙於須配合產權之移轉登記手續，便宜以登記15大房之
    繼承人名義擔任出賣人，實質上，祭祀公業簡文川始為真正
    之出賣人；被上訴人於原審71年訴字第1141號事件，自承戊
    ○○、甲○○、庚○○○、訴外人陳傅美雲、蔡正中及原審
    被告蔡江西、蔡乙○○等人為系爭買賣契約之買受人；系爭
    批明第4 、5 項又可證明系爭保留地有借名登記之約定，則
    本件借名契約之當事人自為祭祀公業簡文川，而子○○、丑
    ○○係祭祀公業簡文川之管理人，得代表祭祀公業提起本件
    訴訟；被上訴人則以前詞置辯。本院查：
  (一)按臺灣之祭祀公業並無當事人能力，故關於祭祀公業之訴訟
    ，應由其派下全體起訴或被訴，但設有管理人者，得以該管
    理人名義起訴或被訴。而關於祭祀公業之訴訟，以管理人名
    義起訴或被訴者，當事人欄應表明其為祭祀公業管理人，以
    表示其非以自己名義起訴或被訴（最高法院74年台上字第
    1359號判例參照）；祭祀公業雖非法人，其本身無權利能力
    ，不能為權利主體，其財產縱登記為祭祀公業名義所有，仍
    應認為係屬祭祀公業派下公同共有（最高法院69年台再字第
    232 號判決參照）。
    (1)上訴人主張：祭祀公業簡文川係系爭買賣契約實質上之出
      賣人，伊等係祭祀公業簡文川之管理人，自得提起本件訴
      訟云云。惟，上訴人未表明其等為「祭祀公業簡文川之管
      理人」，逕以「子○○、丑○○」名義起訴。本院訊問上
      訴人：「祭祀公業簡文川是否於74年1 月13日共推子○○
      、丑○○、簡天賜為執事，三人間如何行使權利」？答以
      ：「當時討論是共同行使，執事就是管理人…」（見本院
      更(一)卷第88頁反面）。本院再行使闡明權，訊以：「本件
      訴之聲明係請求將系爭土地移轉登記為上訴人2 人共有？
      如何共有？應否考慮其他15大房？」（見本院更(一)卷第
      138 頁）。上訴人具狀陳報：「上訴人2 人業獲系爭土地
      原權利人祭祀公業簡文川授權行使系爭土地之權利義務，
      自得為本件之請求」（見本院更(一)卷第143 頁、第176 頁
      、第224 頁）。上訴人表明祭祀公業簡文川為本件借名契
      約之當事人，但未表明其為祭祀公業簡文川管理人之名義
      起訴，雖經本院闡明，上訴人仍未為任何補充及更正。
    (2)上訴人雖主張：伊等於74年1 月13日被選為「祭祀公業簡
      文川」之「管理人」，然：
      上訴人提出證明其等為祭祀公業簡文川管理人之74年1
        月13日會議紀錄，其名稱載為「原有簡斗等拾伍名共有
        人土地續權執事協調會議」；出席人員為「簡振東、簡
        榮春、子○○、簡天賜、簡金木、簡珠、丑○○、簡媽
        榮、簡福柱、簡河禎、簡石定、簡金成、簡福長、簡金
        水、簡福添、簡福泉、簡振順、簡清枝、簡清萬、」（
        下稱簡媽榮等人）、召集人陳聰明、記錄邱清波等人（
        見原審卷第29頁）。
      上訴人提出之70年12月30日「祭祀公業簡文川派下員大
        會紀錄」則記載「出席簡春錄、丑○○（請假）、簡石
        定、簡春德、簡天賜、簡媽榮（請假）、簡春夏、簡清
        枝、簡福柱、簡阿禎、簡清萬、簡春旺、簡明進、簡阿
        泉（請假）、簡政雄、簡金成、簡招祺、簡金水全體派
        下員18名已達到法定人數出正式舉行大會…決議推舉派
        下員簡春夏為本公業管理人」（見原審卷第246 頁）。
      核對二次會議之出席人員並不相符，上訴人又未提出任
        何證據證明「原有簡斗等拾伍名共有人」即為「祭祀公
        業簡文川全體派下員」，實不足以證明其等即為「祭祀
        公業簡文川」之「管理人」。
  (二)上訴人又主張：系爭土地係「祭祀公業簡文川」所有之公產
    ，平均登記為15大房名下公同共有，本件借名契約之當事人
    為「祭祀公業簡文川」云云。惟：系爭買賣契約書之出賣人
    係丑○○等人，有上訴人提出之買賣契約書可憑（見原審卷
    第19-26 頁），足認「祭祀公業簡文川」、「上訴人子○○
    」均非系爭買賣契約之當事人。上訴人復未舉證證明訂立系
    爭買賣契約時，丑○○等人已向買方表明出賣人係「祭祀公
    業簡文川」，則縱使上訴人所稱系爭土地係「祭祀公業簡文
    川」所有之公產為真，此亦屬「祭祀公業簡文川」與「原有
    簡斗等拾伍名共有人」間之內部關係而已，尚不得遽認「祭
    祀公業簡文川」即為系爭買賣契約之出賣人。是「祭祀公業
    簡文川」、上訴人「子○○」既非契約之當事人，「祭祀公
    業簡文川」或「子○○」自不可能與被上訴人間成立借名契
    約。
  (三)上訴人再主張：系爭土地登記為派下員簡斗等15人共有，「
    持分未定」，系爭土地為公同共有，有關系爭保留地權利義
    務之行使，得依原權利人之授權為本件之請求云云（見本院
    更(一)卷第256 頁、第257 頁）。查，上訴人丑○○列名為本
    件契約之當事人，有上開買賣契約可證，固堪信為真實。然
    ，系爭土地原為簡斗、簡花斗、簡開益、簡成、簡景忠、簡
    景德、簡景宏、簡景輝、簡阿兌、簡景祥、簡景泮、簡家鳳
    、簡景坤、簡成章、簡玉昌、簡清標等15人共有（下稱簡斗
    等15名原始共有人），簡媽榮、陳簡快、顧簡雪娥、吳楊錦
    為簡家鳳之繼承人，含簡媽榮、陳簡快、顧簡雪娥、吳楊錦
    等共有人於69年7 月29日與庚○○○訂立系爭買賣契約，因
    部分原始共有人死亡，又於70年12月4 日與丑○○（含陳簡
    快、顧簡雪娥、吳楊錦）等合計39位共有人訂立買賣所有權
    移轉契約書，有土地證記簿謄本、買賣所有權移轉契約書、
    買賣契約書附原審71年訴字第1141號事件可憑，亦有判決書
    在卷足證（見原審卷第119 頁反面、第120 頁）；上訴人被
    推選得代表處理系爭土地之74年1 月13日會議，其出席人員
    僅簡媽榮等20人，詳如上述，陳簡快、顧簡雪娥、吳楊錦等
    人均未出席，亦有上訴人提出之會議紀錄可證（見原審卷第
    29頁），足認上訴人丑○○於74年1 月13日受推舉處理系爭
    土地，未經陳簡快等人之同意，則其單獨行使系爭買賣契約
    有關系爭土地借名契約之權利，於法亦有未合。
六、縱上所述，上訴人主張「祭祀公業簡文川」為本件借名契約
    之當事人，但未以祭祀公業簡文川「管理人」之名義起訴；
    又無法證明其係「祭祀公業簡文川」合法選任之管理人；復
    未能證明「祭祀公業簡文川」、上訴人「子○○」係系爭買
    賣契約所約定借名契約之當事人；上訴人「丑○○」亦不能
    證明已取得系爭買賣契約全體出賣人陳簡快等人同意，不得
    單獨提起本件訴訟，則上訴人所主張本件買賣契約書後附批
    明所約定之借名契約縱使屬實，其單獨起訴請求被上訴人戊
    ○○、甲○○、辛○○、壬○○、丁○○、丙○○應各將附
    表編號1 至6 所示土地所有權應有部分移轉登記上訴人共有
    ；被上訴人庚○○○、癸○○、己○○應各將附表編號7 至
    9 所示土地所有權應有部分辦理繼承登記後，移轉登記上訴
    人共有，於法仍屬無據，不應准許。
七、本件事證已臻明確，被上訴人請求傳喚原審共同被告蔡江西
    、被上訴人庚○○○本人、上訴人子○○、丑○○本人，核
    無必要；兩造其餘攻擊、防禦方法、其餘協議簡化之爭點：
    借名契約是否成立？上訴人請求移轉如附表所示之不動產是
    否該依借名契約移轉登記在被上訴人名下？上訴人可否就系
    爭保留地請求移轉系爭土地之應有部分？上訴人可否請求將
    系爭標的移轉登記為上訴人所有各二分之一？等及未經援用
    之證據，經本院審酌後認對判決結果不生影響，爰不一一論
    列，附此敘明。
八、據上論結，本件變更之訴為無理由，依民事訴訟法第463 條
    、第385 條第1 項前段、第78條、第85條第1 項前段，判決
    如主文。
中    華    民    國    97    年    7     月    8     日
                    民事第十五庭
                        審判長法  官  林恩山
                              法  官  郭松濤
                              法  官  陳雅玲
正本係照原本作成。
如不服本判決，應於收受送達後20日內向本院提出上訴書狀，其
未表明上訴理由者，應於提出上訴後20日內向本院補提理由書狀
（均須按他造當事人之人數附繕本）上訴時應提出委任律師或具
有律師資格之人之委任狀；委任有律師資格者，另應附具律師資
格證書及釋明委任人與受任人有民事訴訟法第466條之1第1項但
書或第2項（詳附註）所定關係之釋明文書影本。
中    華    民    國    97    年    7     月    8     日
                              書記官  葉國乾
附註：
民事訴訟法第466條之1（第1項、第2項）：
對於第二審判決上訴，上訴人應委任律師為訴訟代理人。但上訴
人或其他法定代理人具有律師資格者，不在此限。
上訴人之配偶、三親等內之血親、二親等內之姻親，或上訴人為
法人、中央或地方機關時，其所屬專任人員具有律師資格並經法
院認為適當者，亦得為第三審訴訟代理人。


司法院資訊處製作；財團法人民間司法改革基金會備份。
